臺灣宜蘭地方法院刑事判決　　　　　　　　　　　　　　九十年度易字第二二六號
　　公　訴　人　臺灣宜蘭地方法院檢察署檢察官
　　被　　　告　丁○○
　　選任辯護人　柯士斌
　　　　　　　　黃豪志
右列被告因偽造文書案件，經檢察官提起公訴（九十年度偵字第二一三號），本院判
決如左：
    主  文
丁○○共同明知為不實之事項，而使公務員登載於職務上所掌之公文書，足以生損害
於公眾及他人，處有期徒刑肆月，如易科罰金，以參佰元折算壹日。
    事  實
一、丁○○與乙○係朋友關係，乙○積欠甲○○新臺幣（下同）二千六百萬元之債務
    ，因甲○○於民國八十七年十一月初起，屢向乙○催討債務，乙○恐其所有座落
    於宜蘭市○○段乾門小段四九之六地號及其上建物即門牌號碼宜蘭市○○路二號
    之房地遭查封拍賣，便尋求丁○○之協助，丁○○竟與乙○共同基於使公務員登
    載不實之概括犯意聯絡，明知其與乙○並無債權關係存在，竟於八十七年十一月
    九日上午八時許，在不知情之丙○○所開設位於宜蘭市之代書事務所內，透過該
    代書事務所不知情之員工韓宜玲，為其代為填寫內容為債務人乙○積欠丁○○八
    百萬元同意以上開房地設定抵押權予丁○○，約定權利價值為八百萬元，存續期
    間為八十七年十一月九日至八十八年十一月九日，利息依照各個契約約定，無遲
    延利息及違約金，債務屆期清償之抵押權設定契約書，並填具土地登記申請書登
    記，致使承辦之公務員將上開不實事項登載於職務上所掌管之土地登記簿之公文
    書上，足生損害於地政機關辦理土地登記事務之正確性及乙○之債權人甲○○。
二、案經臺灣宜蘭地方法院檢察署檢察官自動檢舉偵查起訴。
    理  由
一、訊據被告丁○○固坦承有委由代書丙○○辦理抵押權設定等事實，惟矢口否認有
    何使公務員登載不實之犯行，辯稱：乙○確實從八十四年後到八十七年陸陸續續
    向我借了六百三十萬元云云。經查：
  （一）右揭事實，業據告訴人甲○○於偵查及本院調查審理時指述歷歷，並經證人
        丙○○到庭結證明確，且有土地登記謄本、建物登記謄本、抵押權設定登記
        申請書、權利人義務人雙方同意設定抵押權契約書在卷可稽，足認被告與乙○確於上開時地為抵押權之設定。
（二）被告辯稱：確實借予乙○六百三十萬元之金錢，始設定抵押權云云。惟被告
        於偵查中陳稱：從八十年至八十七年陸陸續續借，八十四年清償過一次，至
        八十七年十一月間被告還欠我六百多萬元，他均向我借現金，每次借二十、
        三十、四十、五十萬元不等，是從宜蘭合作金庫提領‧‧‧他以房子設定抵
        押約六百萬元左右，所以我本票均還他了‧‧‧利息一點五分，當月計算，
        有時我填取款條，有時乙○填取款條等語；乙○則陳稱：從八十四年起陸陸
        續續向他借現金至八十七年共欠六百多萬元，每次有時借十五萬、二十萬元
        ，最多六十萬元不等，利息一點五分‧‧‧取款單我沒有寫過等語；經核被
        告所陳借款之細節及如何取款、是否有寫取款條等情顯與乙○所陳之情節不
        相符合，則被告所辯確有借款等情，尚非無疑。而被告自承該六百萬元之債
        務，乙○均有開立本票作為憑證，惟於設定抵押權之同時，被告即將本票歸
        還予乙○，此雖亦為乙○所坦認，惟按因借款所簽立之本票，除有擔保外，
        尚可作為是否有債權債務借款之證明，且縱已設定抵押權，於欲拍賣抵押物
        而生爭執時，該本票自可為憑，故以被告從商多年之經驗，為擔保債權計，
        當不致於將本票返還予乙○，且被告一再堅稱與乙○僅為當兵同期之朋友，
        交情非深，則於此情形之下，更不可能將此債權之憑證隨意返還與乙○，而
        失其借款之憑證，故被告所稱該本票均已返還與乙○，且經撕毀等情，顯與
        常情不符，不足採信。
  （三）被告辯稱：抵押權係在八十七年十一月九日設定，那時乙○欠六百三十萬元
        ，因乙○言明於二年後要償還借款，因此設定八百萬元之抵押權云云。依卷
        附宜蘭縣地政事務所函送之抵押權設定契約書內容觀之，義務人兼債務人乙○積欠權利人丁○○（本金）八百萬元，同意以前開房地設定同額抵押權予
        丁○○，約定權利存續期間自八十七年十一月九日起至八十八年十一月九日
        止，計「一年」，利息依各個債務契約之約定，無遲延利息及偉約金，債務
        屆期清償，則與被告所陳約定權利存續期間為二年，且預先記入利息等情不
        符，且被告對於究竟如何計息、約定多久償還等情節，先後供陳均不一致，
        與證人乙○所陳之情節亦不盡相同，況按普通抵押權係為擔保現存特定之債
        權而設定之抵押權，亦即抵押權之設定以債權存在為前提，故如無債權存在
        ，依抵押權之從屬性，自無設定抵押權之餘地，則果依被告所述其與乙○間
        確係有六百三十萬元之債務存在，則其間之債權當僅為六百三十萬元，若欲
        設定抵押權，自以六百三十萬元為限，故其以八百萬元為抵押權之設定，即
        有不實，故被告辯稱其非為虛偽抵押權設定云云，均不足採信。
  （四）被告提出合作金庫之存摺八本內，雖均有金錢往來交易紀錄，惟此尚無從證
        明究竟何筆金額係借予乙○之款項，且依被告於該帳戶中現金支出之部分，
        多為二、三十萬元整數之支出，與證人乙○陳稱：被告是拿現金給我，我們
        每借一筆錢之前，我們就先約定利息一點五，利息在借款的時候當場先扣起
        來等語（本院九十一年八月十五日訊問筆錄參照），則被告借款既係先扣利
        息，則其於帳戶內領出金額當不可能為整數之金額，故該合作金庫存摺並不
        足採為被告有利之證據，另被告陳稱，因此抵押權之設定，當年度尚繳納利
        息所得四萬元云云，惟被告未有債權存在，因此而得之利益，顯然高過其所
        繳納之稅款，尚無悖於常情，亦無從以此為被告有利之認定，均附此敘明。
        綜上所述，告訴人指稱乙○因恐其所有座落於宜蘭市○○段乾門小段四九之
        六地號及其上建物即門牌號碼宜蘭縣宜蘭市○○路二號房地遭查封拍賣，而
        由丁○○與乙○為虛偽設定抵押權，應非虛偽，本件被告與乙○虛偽設定抵
        押權之犯行堪以認定，應予依法論科。
二、按被告丁○○明知與乙○間無債權債務關係存在，猶向該管地政事務所申請設定
    普通抵押權，使承辦之公務員將此不實事項登載於職務上所掌管之土地登記簿之
    公文書上，自足生損害於地政機關辦理土地登記事務之正確性，並足生損害於乙○之債權人甲○○，故核被告所為，係犯刑法第二百十四條使公務員登載不實罪
    。被告丁○○與乙○間，有犯意聯絡及行為分擔，應論以共同正犯。其利用不知
    情之代書丙○○之員工向地政事務所申請抵押權設定登記，以遂行其使公務員登
    載不實之犯行，係間接正犯。爰審酌被告犯後否認犯行，顯無悔意，及其犯罪之
    動機、目的、手段、犯罪所生危害等一切情狀，量處如主文所示之刑，並諭知易
    科罰金之折算標準。末查，被告行為後，刑法第四十一條業經修正，並於九十年
    一月十日經總統公布施行，原條文修正為：「犯最重本刑為五年以下有期徒刑之
    刑之罪，而受六個月以下有期徒刑或拘役之宣告，因身體、教育、職業、家庭之
    關係或其他正當事由，執行顯有困難者，得以一元以上三元以下折算一日，易科
    罰金。但確因不執行所宣告之刑，難收矯正之效，或難以維持法秩序者，不在此
    限。」並改列為第一項，雖修正後條文增訂「但確因不執行所宣告之刑，難收矯
    正之效，或難以維持法秩序者，不在此限」之規定，然應否准許易科罰金，依刑
    事訴訟法第四百五十七條之規定，係檢察官指揮執行時裁量事項，非法院裁判時
    所得審究，自難執此謂對被告更為不利，自應依刑法第二條第一項前段，適用裁
    判時即修正後之新法，諭知易科罰金之折算標準，附此敘明。
據上論斷，應依刑事訴訟法第二百九十九條第一項前段，刑法第二條第一項前段、第
二十八條、第二百十四條、第四十一條第一項，罰金罰鍰提高標準條例第一條前段、
第二條，判決如主文。
本案經檢察官賴慶祥到庭執行職務
中        華        民        國    九十一    年    十    月    三十    日
                                臺灣宜蘭地方法院刑事第一庭
                                    審判長法  官    林  明  山
          法  官    辜  漢  忠
                                          法  官    鄭  貽  馨
右正本證明與原本無異。
如不服本判決，應於判決送達後十日內向本院提出上訴狀( 應附繕本 )。
                                          書記官    陳  憲  文
中        華        民        國    九十一    年    十    月   三十一   日
附錄論罪法條
刑法第二百十四條
 (使公務員登載不實罪)
明知為不實之事項，而使公務員登載於職務上所掌之公文書，足以生損害於公眾或他
人者，處三年以下有期徒刑、拘役或五百元以下罰金。
